【裁判字號】    97,簡上,917
【裁判日期】    971230
【裁判案由】    詐欺
【裁判全文】
臺灣桃園地方法院刑事判決             97年度簡上字第917號
上  訴  人  臺灣桃園地方法院檢察署檢察官
被      告  甲○○
上列上訴人因被告詐欺案件，不服本院刑事庭中華民國97年10月
20日97年度桃簡字第2895號第一審刑事簡易判決（檢察官聲請簡
易判決處刑案號：臺灣桃園地方法院檢察署97年度偵字第18081
號；移送併辦案號：臺灣桃園地方法院檢察署97年度偵字第2031
1 號），提起上訴，本院管轄之第二審合議庭判決如下：
    主  文
上訴駁回。
    事  實
一、甲○○明知申請帳戶使用係輕而易舉之事，一般人無故取得
    他人金融帳戶使用之行徑常與財產犯罪之需要密切相關，而
    可預見該名不自行申辦帳戶之人，可能係遂行不法所有意圖
    用以詐騙等不法財產犯罪行為，又對於提供帳戶予他人使用
    雖無必然引發他人萌生犯罪之確信，但仍以縱若有人持以犯
    罪亦不違反其本意，而基於幫助他人詐欺取財之犯意，於97
    年5 月23日前之同年5 月間某日，在台灣地區某不詳地點，
    將其所有於92年3 月6 日開戶之日盛國際商業銀行桃園分行
   （ 下稱日盛商銀）帳號000-00-000000-0-00號之存簿、提款
    卡及提款卡密碼，以不詳代價，交與某真實姓名年籍不詳之
    成年人使用。嗣該成年人取得前開帳戶後，即與其所屬詐欺
    集團成年成員，共同基於意圖為自己不法所有之詐欺犯意聯
    絡，於97年5 月23日某時，推由集團中之某真實姓名年籍不
    詳，自稱網路賣家「徐小姐」之成年女子撥打電話予乙○○
    ，向乙○○詐稱其於網路上購買衣物時，於轉帳之際誤按11
    期分期付款之選項，「徐小姐」可替乙○○撥打電話至郵局
    取消動作，再請郵局人員回撥電話與乙○○。嗣再推由集團
    中某真實姓名年籍不詳之成年人佯裝為郵局客服人員，向乙
    ○○詐稱需持郵局提款卡至自動櫃員機前操作，致乙○○信
    以為真而陷於錯誤，遂依指示以轉帳之方式，分別於97年5
    月23日晚間6 時53分匯入12,123元；於97年5 月23日晚間7
    時14分匯入29,999元至甲○○申設之前開日盛商銀帳號000-
    00-000000-0-00號號帳戶內，並旋遭提領一空。嗣因乙○○
    發覺有異，報警處理，始悉上情。
二、案經乙○○訴由桃園縣政府警察局龜山分局、桃園分局報告
    臺灣桃園地方法院檢察署檢察官偵查起訴暨移送併辦。
    理  由
甲、證據能力部分
一、按被告以外之人於審判外之言詞或書面陳述，除法律有規定
    者外，不得作為證據；被告以外之人於檢察事務官、司法警
    察官或司法警察調查中所為之陳述，與審判中不符時，其先
    前之陳述具有較可信之特別情況，且為證明犯罪事實存否所
    必要者，得為證據；再被告以外之人於審判外之陳述，雖不
    符刑事訴訟法第159 條之1 至第159 條之4 之規定，而經當
    事人於審判程序同意作為證據，法院審酌該言詞陳述或書面
    陳述作成時之情況，認為適當者，亦得為證據。當事人、代
    理人或辯護人於法院調查證據時，知有第159 條第1 項不得
    為證據之情形，而未於言詞辯論終結前聲明異議者，視為有
    前項之同意。刑事訴訟法第159 條第1 項、第159 條之2 、
    第159 條之5 分別定有明文。又刑事訴訟法第159 條之2 所
    謂「具有較可信之特別情況」，應依陳述人於陳述時之「外
    部情況」是否具有可信性決定之，所謂「外部情況」係指就
    詢問有無出於不正方法、陳述是否出於非任意性、有無違反
    法定障礙事由期間不得詢問及禁止夜間詢問之規定、詢問時
    是否踐行應先告知義務、警詢筆錄所載與錄音或錄影內容是
    否相符等情，且必須依據陳述人之觀察、記憶、表達是否正
    確、陳述人有無虛偽陳述之動機，及對照同一待證事項之其
    他經過詰問證人之證述是否相同，有無矛盾之處而加以綜合
    決定（最高法院94年度臺上字第1653號判決意旨參照）。經
    查：本件證人即告訴人乙○○於警詢中所為證述雖屬傳聞證
    據，惟該警詢過程查無違法取證之瑕疵存在，檢察官及被告
    於本院準備程序中就上開證人警詢中證述之證據能力均表示
    無意見，且均未於本院言詞辯論終結前表示異議，本院審酌
    證人乙○○自陳係本案遭詐欺取財之被害人，渠等證詞對認
    定被告犯罪事實之存否有其必要性，依前開證述作成時之情
    況，以其為證據，核屬適當，是依刑事訴訟法第159 條之5
    之規定，認有證據能力。
二、另本件認定事實所引用之本件卷證所有證據（文書證據、物
    證等證據）等證據，檢察官、被告及其選任辯護人並未主張
    排除前開書證、物證之證據能力，且迄於本院言詞辯論終結
    前均未表示異議，本院審酌前開書證、物證並無證據證明係
    公務員違背法定程序所取得，亦無刑事訴訟法第159 條之4
    之顯有不可信之情況與不得作為證據之情形，本件認定事實
    所引用之本件卷證所有證據（文書證據、物證等證據），亦
    均認為有證據能力。
乙、認定犯罪事實之依據及理由
一、訊據被告甲○○矢口否認有何幫助詐欺犯行，辯稱：我所申
    設之上開日盛商銀帳戶存簿、提款卡等物，是在97年5 月中
    旬自桃園縣桃園市○○路搬家到桃園市○○路時遺失，我在
    97年5 月25日才發現上開帳戶的存簿、提款卡不見了。我的
    密碼是000972，不是我的身分證字號或出生年月日，我不知
    道他人為何會得知我的密碼云云。
（一）被告甲○○於92年3 月6 日向日盛國際商業銀行桃園分行
      申請開立帳號000-00-000000-0-00號帳戶之事實，業據被
      告甲○○於警詢、檢察官訊問時及本院審理中坦認不諱，
      並有日盛國際商業銀行桃園分行97年6 月26日日銀字第09
      72000037010 號函檢附之甲○○開戶基本資料、自開戶日
      起至96年5 月28日止資金往來資料等件在卷足憑，是前述
      帳戶確為被告所申設一節，堪以認定。又證人即被害人乙
      ○○遭詐欺取財之經過，業據其於警詢時證述甚詳，並有
      被害人乙○○匯款之郵政自動櫃員機交易明細表2 張、被
      告甲○○日盛金融控股股份有限公司歷史交易表--一般客
      戶1 份在卷可稽，是被害人乙○○遭詐騙集團詐騙，而以
      轉帳之方式，分別於97年5 月23日晚間6 時53分匯入12,1
      23元；於97年5 月23日晚間7 時14分匯入29,999元至甲○
      ○申設之前開日盛商銀帳號000- 00-000000-0-00 號號帳
      戶之事實，亦堪認定。
（二）再者，被告固於檢察官訊問時供稱：「（前開日盛商銀帳
      戶存簿、提款卡）我在97年5 月中旬不見了，當時我從寶
      慶路搬到慈文路時不見的，我在97年5 月25日發現不見。
      」云云，於本院審理中復供稱：「（審判長問：怎麼會在
      5 月25日突然發現你的存簿遺失？）我要工作要去土地銀
      行新開戶，然後銀行的人跟我說我不能開戶。（審判長問
      ：人家是跟你說你不能開戶，你怎麼知道你日盛的帳戶是
      遺失的？）就掉了。」云云。惟查，被告既僅單純經土地
      銀行行員告知其無法開戶之事實，豈有竟可因此推知其所
      有之日盛商銀帳戶之存簿、提款卡業已遺失，甚且可因此
      斷定該日盛商銀帳戶之存簿、提款卡遺失之時間、場合之
      理？是被告前開所辯，核與常情相悖，顯已有疑。再者，
      被告於檢察官訊問時供陳：「我不知道為何他人會得知我
      的提款卡密碼，我的密碼是000972，不是用我的身分證號
      碼、出生年月日。」等語。經查，各銀行、郵局帳戶之提
      款卡均有其特定密碼，必知悉該特定密碼者始得以提款卡
      自該帳戶內提領款項，故提款卡設定密碼之目的既在避免
      他人拾得或盜取該提款卡後即得輕易領取帳戶內之款項，
      且為預防存戶款項遭盜領之情事，銀行及郵局復恆告知帳
      戶所有人應將提款卡與密碼應分別置放，並切勿輕易將該
      密碼外洩，則具一般智識及社會生活經驗之人當無仍罔顧
      此情，將密碼與提款卡同處放置，致使任何取得該提款卡
      之人均得任意領取帳戶內存款之可能，況本件亦查無實據
      足認被告有何將前開日盛商銀提款卡及其密碼放置一處之
      謬情。而被告前開提款卡密碼既非被告之身分證字號或出
      生年月日，是縱使取得該提款卡之人同時取得被告之身分
      證件，亦無從自該身分證件所載之被告年籍資料猜得被告
      之提款卡密碼，是除非被告主動將其前開日盛商銀提款卡
      密碼告知取得該提款卡之人，該他人實無得悉密碼之途。
      況且，就取得上開帳戶之第三人而言，該人既有意利用上
      開帳戶作為詐騙工具，當無選擇一隨時可能遭真正存戶掛
      失而無法使用之帳戶之可能，輔以現今社會上，為貪圖小
      利而出售自己帳戶供人使用之人所在多有，是該第三人僅
      需付出少許之金錢，即可取得得完全操控而無遭掛失風險
      之帳戶，該第三人實無以拾得或遭竊等來路不明之帳戶充
      為詐財工具之必要，否則，若被告在該第三人尚未行詐前
      ，或行詐後尚未將帳戶內之款項提領前，即將上開帳戶掛
      失，該第三人顯即無從遂其詐欺取財之目的，是該第三人
      絕無將涉及詐騙成否之關鍵置於如此不確定境地之可能。
      綜上，被告實係將上開日盛商銀帳戶存簿、提款卡及提款
      卡密碼均交付他人，並同時告知密碼以便他人得任意提領
      使用一節，洵堪認定，而該帳戶嗣既由詐騙集團用以詐欺
      乙○○之金錢得手，堪認該帳戶係被告交付他人以供詐欺
      集團所屬成員使用無訛，綜上所述，被告所辯其申設之前
      開日盛商銀帳戶係因帳戶存簿、提款卡及提款卡密碼於搬
      家時遺失而遭盜用一節，顯非實情，洵無足採。
（三）又按金融存款帳戶，事關存戶個人財產權益之保障，與存
      戶之提款卡及密碼結合，其專屬性、私密性更形提高，除
      非本人或與本人具密切之關係者，難認有何理由可自由流
      通使用該存簿、提款卡及密碼，一般人亦均有應妥為保管
      帳戶存簿、提款卡及密碼，以防止被他人冒用之認識，縱
      有特殊情況偶有將上開物品交付他人之需，亦必深入瞭解
      其用途後再行提供以使用，恆係吾人日常生活經驗與事理
      ；且金融帳戶為個人理財之工具，申請開設金融帳戶並無
      任何特殊之限制，一般民眾皆可以存入最低開戶金額之方
      式申請開戶，一個人可以在不同之金融機構申請多數之存
      款帳戶使用，並無何困難，此乃眾所週知之事實。且依一
      般人之社會生活經驗，若見有非親非故之人不以自己名義
      申請開戶，反而以出價蒐購或借用之方式向他人蒐集金融
      機構帳戶供己使用，衡情當能預見蒐集金融帳戶者，係將
      所蒐集之帳戶用於從事財產犯罪。況觀諸現今社會上，詐
      騙者以蒐集之人頭帳戶，作為詐欺之轉帳帳戶，業經報章
      媒體時有批露，因此交付帳戶予非親非故之人，受讓人將
      持以從事財產犯罪，已屬一般智識經驗之人所能知悉或預
      見。被告對於向其蒐集本件帳戶資料之人，將持以作為詐
      欺取財犯罪之不法使用，亦顯然有所預見，其無正當理由
      ，竟輕率將本件帳戶之存簿、提款卡及提款卡密碼等帳戶
      資料提供予身分上不具密切關係之人，對於該持用其帳戶
      資料之人果真用以作為詐欺取財之轉帳工具，顯然亦不違
      背被告之本意，本件雖查無積極證據證明被告與該蒐集其
      帳戶之人有何共同實施詐欺犯行之手段施用或犯意聯絡，
      惟被告對於金融帳戶交付他人使用，可能遭持以從事詐欺
      取財犯罪之用，有所預見，且果真被利用作為詐欺取財之
      轉帳帳戶，又不違背被告之本意，足認被告有以提供帳戶
      予他人，幫助他人犯詐欺取財罪之未必故意，被告自應負
      幫助他人為詐欺取財之刑責甚明。
（四）綜上所述，本件事證明確，被告犯行洵堪認定，應予依法
      論罪科刑。
二、按幫助犯之成立，主觀上行為人須有幫助故意，客觀上須有
    幫助行為，意即需對於犯罪與正犯有共同之認識，而以幫助
    之意思，對於正犯資以助力，而未參與實施犯罪之行為者而
    言（參照最高法院75年度臺上字第1509號、88年度臺上字第
    1270號判決意旨）。核被告甲○○將其所申辦之金融機構帳
    戶存簿、提款卡及提款卡密碼提供予真實姓名、年籍不詳之
    成年人，供其所屬犯罪集團成員詐騙財物，被告顯係基於幫
    助他人詐欺財物之犯意，且所為提供金融機構存簿、提款卡
    及提款卡密碼予他人之行為，亦屬刑法詐欺罪構成要件以外
    之行為，其既以幫助他人詐欺之意思而參與犯罪構成要件以
    外之行為，係犯刑法第30條第1 項、刑法第339 條第1 項之
    幫助詐欺罪。又被告係幫助他人犯罪，審酌其犯罪情節，爰
    依刑法第30條第2 項之規定減輕其刑。另臺灣桃園地方法院
    檢察署檢察官以97年度偵字第20311 號移送本院併辦意旨書
    所載之犯罪事實，與本案聲請簡易判決處刑書所載犯罪事實
    ，係屬同一犯罪事實，併予指明。原審同此認定，依刑事訴
    訟法第449 條第1 項前段、第454 條第2 項，刑法第30條第
    1 項前段、第2 項、第339 條第1 項、第41條第1 項前段，
    刑法施行法第1 條之1 第1 項、第2 項前段之規定，並審酌
    被告提供上開帳戶存簿、提款卡、密碼，幫助上開正犯用以
    作為詐欺犯罪取得款項之匯入、提領，助長不法份子之訛詐
    歪風，使執法人員難以追查詐騙集團成員之真實身分，增加
    被害人尋求救濟之困難，兼衡被害人所受損害，及其犯後猶
    卸詞狡辯、態度不佳等一切情狀，量處被告拘役40日，如易
    科罰金，以新臺幣1,000 元折算1 日。並認被告所提供前開
    帳戶之存摺、提款卡，既經被告交予他人，且未扣案，該帳
    戶之存摺、提款卡現是否尚在不明，為免將來執行之困難與
    爭議，爰不另為沒收之諭知。核其認事用法，俱無違誤，量
    刑亦甚允洽。末按法官於有罪判決如何量處罪刑，甚或是否
    宣告緩刑，均為實體法賦予審理法官裁量之刑罰權事項，法
    官行使此項裁量權，自得依據個案情節，參酌刑法第57條所
    定各款犯罪情狀之規定，於法定刑度內量處被告罪刑；除有
    逾越該罪法定刑或法定要件，或未能符合法規範體系及目的
    ，或未遵守一般經驗及論理法則，或顯然逾越裁量，或濫用
    裁量等違法情事之外，自不得任意指摘其量刑違法，最高法
    院對此並著有80年台非字第473 號、75年台上字第7033號、
    72年台上字第6696號、72年台上字第3647號等判例可資參照
    。準此，法官量刑，如非有上揭明顯違法之情事，自不得擅
    加指摘其違法或不當。上訴檢察官循告訴人乙○○之請求，
    認被告甲○○於法院判決後，並未與告訴人達成和解，原審
    僅判處被告拘役40日，得易科罰金，量刑過輕，而提起上訴
    云云，惟本件原審業已審酌被告提供帳戶供詐欺集團成員使
    用，增加告訴人乙○○尋求救濟之困難，兼衡告訴人所受損
    害之金額等一切情狀，量處被告拘役40日，並諭知易科罰金
    之折算標準，顯已就檢察官上訴理由所指摘告訴人乙○○所
    受金錢損失未獲填補之事項詳予審酌，並無不合，量刑亦甚
    妥適。是故，檢察官上訴意旨指稱原審量刑過輕云云，要無
    可採，本件上訴為無理由，應予駁回。
據上論斷，應依刑事訴訟法第455 條之1 第3 項、第368 條，判
決如主文。
本案經檢察官黃珮如到庭執行職務。
中    華    民    國    97    年    12    月    30    日
                  刑事第十一庭審判長法  官  蔡榮澤
                                    法  官  汪曉君
                                    法  官  林蕙芳
以上正本證明與原本無異。
不得上訴。
                              書記官  郭玉芬
中    華    民    國    97    年    12    月    30    日


司法院資訊處製作；財團法人民間司法改革基金會備份。
